ACORDAO-COMPLETO-2533317

ACÓRDÃO 4273/2022 ATA 26/2022 - PRIMEIRA CÂMARA

VISTOS, relatados e discutidos estes autos de Tomada de Contas Especial de responsabilidade do Sr. Marcus Odilon Ribeiro Coutinho (falecido) , ex-prefeito de Santa Rita/PB, em virtude da não comprovação da regular aplicação dos recursos repassados pelo Fundo Nacional de Assistência Social - Fnas, no exercício de 2012;
ACORDAM os ministros do Tribunal de Contas da União, reunidos em sessão da 1ª Câmara, diante das razões expostas pelo Relator, em:
9.1. excluir o espólio do Sr. Marcus Odilon Ribeiro Coutinho da relação processual;
9.2. arquivar o presente processo, sem julgamento de mérito, com base no art. 212 do RI/TCU, por ausência de pressupostos de desenvolvimento válido e regular do feito;
9.3. notificar o espólio do Marcus Odilon Ribeiro Coutinho e o Fundo Nacional de Assistência Social da presente deliberação.

Tomada de contas especial de responsabilidade de ex-prefeito de Santa Rita/PB em razão de irregularidades na aplicação de recursos repassados pelo Fundo Nacional de Assistência Social.

Primeira Câmara

Município de Santa Rita - PB.

3. Responsável: Marcus Odilon Ribeiro Coutinho (XXX.604.224-XX).

13.1. Ministros presentes: Walton Alencar Rodrigues (Presidente), Benjamin Zymler, Vital do Rêgo (Relator) e Jorge Oliveira.
13.2. Ministro-Substituto presente: Weder de Oliveira.

VITAL DO RÊGO

Trata-se de tomada de contas especial instaurada pela Secretaria Especial do Desenvolvimento Social em desfavor do Sr. Marcus Odilon Ribeiro Coutinho, ex-prefeito de Santa Rita/PB, em virtude da não comprovação da regular aplicação dos recursos repassados pelo Fundo Nacional de Assistência Social - Fnas, no exercício de 2012, para a execução dos serviços de Proteção Social Básica - PSB e Proteção Social Especial - PSE.
No âmbito da Secretaria de Controle Externo de Tomada de Contas Especial (SecexTCE) , foi elaborada a instrução à peça 86, a seguir transcrita com os ajustes de forma pertinentes, cujo encaminhamento foi encampado pelos dirigentes da unidade (peças 87/88) :
HISTÓRICO
Em 29/11/2018, com fundamento na IN/TCU 71/2012, alterada pela IN/TCU 76/2016 e DN/TCU 155/2016, o dirigente da instituição Secretaria Especial do Desenvolvimento Social autorizou a instauração da tomada de contas especial (peça 50) . O processo foi registrado no sistema e-TCE com o número 561/2020.
	O fundamento para a instauração da Tomada de Contas Especial, conforme consignado na matriz de responsabilização elaborada pelo tomador de contas, foi a constatação da seguinte irregularidade: 
Aplicação de recursos federais em finalidade diversa daquela previamente pactuada, sem autorização prévia do órgão repassador, em benefício do ente federado.
O responsável arrolado na fase interna foi devidamente comunicado e, diante da ausência de justificativas suficientes para elidir a irregularidade e da não devolução dos recursos, instaurou-se a tomada de contas especial.
	No relatório (peça 67) , o tomador de contas concluiu que o prejuízo importaria no valor original de R$ 2.084.614,92, imputando-se a responsabilidade a Marcus Odilon Ribeiro Coutinho, Prefeito Municipal, no período de 1/1/2009 a 31/12/2012, na condição de gestor dos recursos.
	Em 31/8/2020, a Controladoria-Geral da União emitiu o relatório de auditoria (peça 70) , em concordância com o relatório do tomador de contas. O certificado de auditoria e o parecer do dirigente do órgão de controle interno concluíram pela irregularidade das presentes contas (peças 71 e 72) .
	Em 9/9/2020, o ministro responsável pela área atestou haver tomado conhecimento das conclusões contidas no relatório e certificado de auditoria, bem como do parecer conclusivo do dirigente do órgão de controle interno, manifestando-se pela irregularidade das contas, e determinou o encaminhamento do processo ao Tribunal de Contas da União (peça 73) .
Na instrução inicial (peça 79) , analisando-se os documentos nos autos, concluiu-se pela necessidade de realização de citação para a seguinte irregularidade: 
1.1. Irregularidade 1: ausência dos documentos comprobatórios da despesa de programa do FNAS
	Evidências da irregularidade: documentos técnicos presentes nas peças 8, 15, 22, 28, 36, 43, 48, 51 e 57.
	Normas infringidas: Art 37, caput, c/c o art. 70, da Constituição da República Federativa do Brasil, art. 93 do Decreto-lei 200/1967, art. 66, do Decreto 93.872/1986; art.  7º, da Portaria MDS 625/2010.
1.2. Débitos relacionados ao responsável Marcus Odilon Ribeiro Coutinho (CPF: XXX.604.224-XX) , representado pela sua inventariante Ana Lúcia Ribeiro Coutinho:
 (...) 
		Responsável: espólio de Marcus Odilon Ribeiro Coutinho (CPF: XXX.604.224-XX) 
Conduta: deixar de apresentar documentos comprobatórios das despesas realizadas com recursos repassados para a execução dos serviços socioassistenciais do PSB e PSE.
Nexo de causalidade: a não comprovação das despesas realizadas impediu a comprovação da regular aplicação dos recursos federais repassados pelo FNAS para a execução dos serviços socioassistenciais do PSB e PSE, resultando em presunção de dano ao erário.
Culpabilidade: não há excludentes de ilicitude, de culpabilidade e de punibilidade; é razoável supor que o responsável tinha consciência da ilicitude de sua conduta; era exigível conduta diversa da praticada, qual seja, apresentar a documentação comprobatória das despesas realizadas necessária à comprovação da regular aplicação dos recursos federais repassados, conforme estabelecido nas normas aplicáveis. 
Encaminhamento: citação.
Em cumprimento ao pronunciamento da unidade (peça 81) , foi efetuada citação do responsável, nos moldes adiante:
 Marcus Odilon Ribeiro Coutinho - promovida a citação do responsável, na pessoa de seu inventariante, conforme delineado adiante:
	Comunicação: Ofício 0510/2022 - Seproc (peça 83) 
Data da Expedição: 19/1/2022
Data da Ciência: 25/1/2022 (peça 84) 
Nome Recebedor: Márcio Pereira
Observação: Ofício enviado para o endereço do responsável, conforme pesquisa na base de dados no sistema da Receita Federal, custodiada pelo TCU (Peça 82) .
Fim do prazo para a defesa: 9/2/2022
	
Conforme Despacho de Conclusão das Comunicações Processuais (peça 85) , as providências inerentes às comunicações processuais foram concluídas. 
Transcorrido o prazo regimental, o responsável Marcus Odilon Ribeiro Coutinho, na pessoa de seu inventariante, permaneceu silente, devendo ser considerado revel, nos termos do art. 12, § 3º, da Lei 8.443/1992.
ANÁLISE DOS PRESSUPOSTOS DE PROCEDIBILIDADE DA IN/TCU 71/2012
Avaliação de Viabilidade do Exercício do Contraditório e Ampla Defesa
	Verifica-se que não houve o transcurso de mais de dez anos desde o fato gerador sem que tenha havido a notificação do responsável pela autoridade administrativa federal competente (art. 6º, inciso II, c/c art. 19 da IN/TCU 71/2012, modificada pela IN/TCU 76/2016) , uma vez que o fato gerador da irregularidade sancionada ocorreu no período compreendido entre 9/1 a 28/12/2012, e o responsável foi notificado sobre a irregularidade pela autoridade administrativa competente conforme segue:
0. Marcus Odilon Ribeiro Coutinho, por meio do ofício acostado à peça 18, recebido em 3/11/2015, conforme AR (peça 19) .
Valor de Constituição da TCE 	
	Verifica-se, ainda, que o valor atualizado do débito apurado (sem juros) em 1/1/2017 é de R$ 2.839.600,47, portanto superior ao limite mínimo de R$ 100.000,00, na forma estabelecida nos arts. 6º, inciso I, e 19 da IN/TCU 71/2012, modificada pela IN/TCU 76/2016. 
OUTROS PROCESSOS/DÉBITOS NOS SISTEMAS DO TCU COM OS MESMOS RESPONSÁVEIS
	Informa-se que foram encontrados processos no Tribunal com o mesmo responsável:
 (...) 
	Informa-se que foram encontrados débitos imputáveis aos responsáveis no banco de débitos existente no sistema e-TCE:
 (...) 
	A tomada de contas especial está, assim, devidamente constituída e em condição de ser instruída.
EXAME TÉCNICO
Da validade das notificações:
	Preliminarmente, cumpre tecer breves considerações sobre a forma como são realizadas as comunicações processuais no TCU. A esse respeito, destacam-se o art. 179, do Regimento Interno do TCU (Resolução 155, de 4/12/2002) e o art. 4º, inciso III, § 1º, da Resolução TCU 170, de 30 de junho de 2004, in verbis:
Art. 179. A citação, a audiência ou a notificação, bem como a comunicação de diligência, farse-ão:
I - mediante ciência da parte, efetivada por servidor designado, por meio eletrônico, fac-símile, telegrama ou qualquer outra forma, desde que fique confirmada inequivocamente a entrega da comunicação ao destinatário;
II - mediante carta registrada, com aviso de recebimento que comprove a entrega no endereço do destinatário;
III - por edital publicado no Diário Oficial da União, quando o seu destinatário não for localizado
 (...) 
Art. 3º As comunicações serão dirigidas ao responsável, ou ao interessado, ou ao dirigente de órgão ou entidade, ou ao representante legal ou ao procurador constituído nos autos, com poderes expressos no mandato para esse fim, por meio de:
I - correio eletrônico, fac-símile ou telegrama;
II - servidor designado;
III - carta registrada, com aviso de recebimento;
IV - edital publicado no Diário Oficial da União, quando o seu destinatário não for localizado, nas hipóteses em que seja necessário o exercício de defesa.
Art. 4º. Consideram-se entregues as comunicações:
I - efetivadas conforme disposto nos incisos I e II do artigo anterior, mediante confirmação da ciência do destinatário;
II - realizadas na forma prevista no inciso III do artigo anterior, com o retorno do aviso de recebimento, entregue comprovadamente no endereço do destinatário;
III - na data de publicação do edital no Diário Oficial da União, quando realizadas na forma prevista no inciso IV do artigo anterior.
§ 1º O endereço do destinatário deverá ser previamente confirmado mediante consulta aos sistemas disponíveis ao Tribunal ou a outros meios de informação, a qual deverá ser juntada ao respectivo processo.
 (...) 
	Bem se vê, portanto, que a validade da citação via postal não depende de que o aviso de recebimento seja assinado pelo próprio destinatário da comunicação, o que dispensa, no caso em tela, a entrega do AR em "mãos próprias". A exigência da norma é no sentido de o Tribunal verificar se a correspondência foi entregue no endereço correto, residindo aqui a necessidade de certeza inequívoca. 
	Não é outra a orientação da jurisprudência do TCU, conforme se verifica dos julgados a seguir transcritos:
São válidas as comunicações processuais entregues, mediante carta registrada, no endereço correto do responsável, não havendo necessidade de que o recebimento seja feito por ele próprio (Acórdão 3648/2013-TCU-Segunda Câmara, Relator José Jorge) ;
É prescindível a entrega pessoal das comunicações pelo TCU, razão pela qual não há necessidade de que o aviso de recebimento seja assinado pelo próprio destinatário. Entregandose a correspondência no endereço correto do destinatário, presume-se o recebimento da citação. (Acórdão 1019/2008-TCU-Plenário, Relator Benjamin Zymler) ;
As comunicações do TCU, inclusive as citações, deverão ser realizadas mediante Aviso de Recebimento - AR, via Empresa Brasileira de Correios e Telégrafos, bastando para sua validade que se demonstre que a correspondência foi entregue no endereço correto. (Acórdão 1526/2007-TCU-Plenário, Relator Aroldo Cedraz) .
A validade do critério de comunicação processual do TCU foi referendada pelo Supremo Tribunal Federal, nos termos do julgamento do MS-AgR 25.816/DF, por meio do qual se afirmou a desnecessidade da ciência pessoal do interessado, entendendo-se suficiente a comprovação da entrega do "AR" no endereço do destinatário:
Ementa: agravo regimental. Mandado de segurança. Desnecessidade de intimação pessoal das decisões do tribunal de contas da união. art. 179 do regimento interno do TCU. Intimação do ato impugnado por carta registrada, iniciado o prazo do art. 18 da lei nº 1.533/51 da data constante do aviso de recebimento. Decadência reconhecida. Agravo improvido.
O envio de carta registrada com aviso de recebimento está expressamente enumerado entre os meios de comunicação de que dispõe o Tribunal de Contas da União para proceder às suas intimações.
O inciso II do art. 179 do Regimento Interno do TCU é claro ao exigir apenas a comprovação da entrega no endereço do destinatário, bastando o aviso de recebimento simples. 
Da revelia do responsável Marcus Odilon Ribeiro Coutinho
No caso vertente, a citação do responsável se deu em endereços provenientes da base de CPFs da Receita Federal, em sistema custodiado pelo TCU. A entrega dos ofícios citatórios nesses endereços ficou comprovada.
Nos processos do TCU, a revelia não leva à presunção de que seriam verdadeiras todas as imputações levantadas contra os responsáveis, diferentemente do que ocorre no processo civil, em que a revelia do réu opera a presunção da verdade dos fatos narrados pelo autor (Acórdão 1009/2018-TCU-Plenário, Relator Bruno Dantas; 2369/2013-TCU-Plenário, Relator Benjamin Zymler e 2449/2013-TCU-Plenário, Relator Benjamin Zymler) . Dessa forma, a avaliação da responsabilidade do agente não pode prescindir da prova existente no processo ou para ele carreada. 
Ao não apresentar sua defesa, o responsável deixou de produzir prova da regular aplicação dos recursos sob sua responsabilidade, em afronta às normas que impõem aos gestores públicos a obrigação legal de, sempre que demandados pelos órgãos de controle, apresentar os documentos que demonstrem a correta utilização das verbas públicas, a exemplo do contido no art. 93 do Decreto-Lei 200/1967: "Quem quer que utilize dinheiros públicos terá de justificar seu bom e regular emprego na conformidade das leis, regulamentos e normas emanadas das autoridades administrativas competentes." 
Mesmo as alegações de defesa não sendo apresentadas, considerando o princípio da verdade real que rege esta Corte, procurou-se buscar, em manifestações do responsável na fase interna desta Tomada de Contas Especial, se havia algum argumento que pudesse ser aproveitado a seu favor. 
	No entanto, o responsável não se manifestou na fase interna, não havendo, assim, nenhum argumento que possa vir a ser analisado e posteriormente servir para afastar as irregularidades apontadas.
Em se tratando de processo em que a parte interessada não se manifestou acerca das irregularidades imputadas, não há elementos para que se possa efetivamente aferir e reconhecer a ocorrência de boa-fé na conduta do responsável, podendo este Tribunal, desde logo, proferir o julgamento de mérito pela irregularidade das contas, conforme os termos dos §§ 2º e 6º do art. 202 do Regimento Interno do TCU. (Acórdão 2064/2011-TCU-Primeira Câmara (Relator Ubiratan Aguiar) , 6.182/2011-TCU-1ª Câmara (Relator Weber de Oliveira) , 4.072/2010-TCU-1ª Câmara (Relator Valmir Campelo) , 1.189/2009-TCU-1ª Câmara (Relator Marcos Bemquerer) , 731/2008-TCU-Plenário (Relator Aroldo Cedraz) .
Dessa forma, o responsável Marcus Odilon Ribeiro Coutinho, na pessoa de seu inventariante, deve ser considerado revel, nos termos do art. 12, § 3º, da Lei 8.443/1992, devendo as contas serem julgadas irregulares, condenando-o ao débito apurado e aplicando-lhe a multa prevista no art. 57 da Lei 8.443/1992.
Registre-se que apesar de o responsável ter falecido em 24/2/2020 (peça 76) , nos termos do art. 5º, inciso XLV, da CF/88, a obrigação de reparar o dano e a decretação de perdimento de bens serão estendidas aos sucessores e contra eles executadas, até o limite do valor do patrimônio transferido. Neste sentido, a jurisprudência do TCU preconiza que a morte não implica a extinção das obrigações do falecido, cabendo ao espólio responder pelas as suas dívidas, quando ainda não tiver havido a partilha de bens, devendo, assim, a citação ser feita ao inventariante (Acórdão 57/2021-TCU-Plenário, Relator Ministro Benjamin Zymler,  4384/2014-Primeira Câmara, Relator Ministro-Substituto Weder de Oliveira) . 
Em consulta ao portal do Tribunal de Justiça do Estado da Paraíba (www.tjpb.jus.br) , constatou-se que foi aberto processo de INVENTÁRIO n. 0835175-44.2020.8.15.2001, tendo como inventariante Ana Lúcia Ribeiro Coutinho  (peça 77) . Deste modo, a citação foi realizada ao espólio do gestor falecido, representado pela inventariante.
Prescrição da Pretensão Punitiva
	Vale ressaltar que a pretensão punitiva do TCU, conforme Acórdão 1441/2016-TCU-Plenário, Relator Benjamin Zymler, que uniformizou a jurisprudência acerca dessa questão, subordina-se ao prazo geral de prescrição indicado no art. 205 do Código Civil, que é de dez anos, contado da data de ocorrência da irregularidade sancionada, nos termos do art. 189 do Código Civil, sendo este prazo interrompido pelo ato que ordenar a citação, a audiência ou a oitiva do responsável.
No caso em exame, não ocorreu a prescrição, uma vez que a irregularidade sancionada ocorreu em 28/12/2012, e o ato de ordenação da citação ocorreu em 22/11/2021. Contudo, considerando que o gestor dos recursos faleceu, e que a pena não passará da pessoa do condenado, nos termos do art. 5º, inciso XLV, da CF/88 e, ainda, que a multa tem natureza punitiva e não ressarcitória, não cabe a proposição de aplicação de multa no presente caso.
CONCLUSÃO
	Em face da análise promovida na seção "Exame Técnico", verifica-se que o responsável Marcus Odilon Ribeiro Coutinho não logrou comprovar a boa e regular aplicação dos recursos, instado a se manifestar, optou pelo silêncio, configurando a revelia, nos termos do § 3º, do art. 12, da Lei 8.443/1992. Ademais, inexistem nos autos elementos que demonstrem a boa-fé do responsável ou a ocorrência de outras excludentes de culpabilidade.
Verifica-se também que não houve a prescrição da pretensão punitiva, conforme análise já realizada. Contudo, considerando que o gestor dos recursos faleceu, e que a pena não passará da pessoa do condenado, nos termos do art. 5º, inciso XLV, da CF/88 e, ainda, que a multa tem natureza punitiva e não ressarcitória, não cabe a proposição de aplicação de multa no presente caso.
	Tendo em vista que não constam dos autos elementos que permitam reconhecer a boa-fé do responsável, na pessoa de seu inventariante, sugere-se que as suas contas sejam julgadas irregulares, nos termos do art. 202, § 6º, do Regimento Interno do TCU, com a imputação do débito atualizado monetariamente e acrescido de juros de mora, nos termos do art. 202, § 1º do Regimento Interno do TCU, descontado o valor eventualmente recolhido.
Por fim, como não houve elementos que pudessem modificar o entendimento acerca das irregularidades em apuração, mantém-se a matriz de responsabilização presente na peça 78.
PROPOSTA DE ENCAMINHAMENTO
Diante do exposto, submetemos os autos à consideração superior, propondo ao Tribunal:
considerar revel o espólio do responsável Marcus Odilon Ribeiro Coutinho (CPF: XXX.604.224-XX) , para todos os efeitos, dando-se prosseguimento ao processo, com fulcro no art. 12, § 3º, da Lei 8.443/1992; 
julgar irregulares, nos termos dos arts. 1º, inciso I, 16, inciso III, alíneas b e c, da Lei 8.443/1992, c/c os arts. 19 e 23, inciso III, da mesma Lei, as contas do responsável Marcus Odilon Ribeiro Coutinho (CPF: XXX.604.224-XX) , condenando o seu espólio ao pagamento das importâncias a seguir especificadas, atualizadas monetariamente e acrescidas dos juros de mora, calculadas a partir das datas discriminadas até a data da efetiva quitação do débito, fixando-lhe o prazo de quinze dias, para que comprove, perante o Tribunal, o recolhimento das referidas quantias aos cofres do Fundo Nacional de Assistência Social, nos termos do art. 23, inciso III, alínea "a", da citada lei, c/c o art. 214, inciso III, alínea "a", do Regimento Interno do TCU.  
		Débitos relacionados ao espólio do responsável Marcus Odilon Ribeiro Coutinho (CPF: XXX.604.224-XX) :
	Data de ocorrência
	Valor histórico (R$) 

	9/1/2012
	14.822,50

	30/1/2012
	78,00

	6/2/2012
	6.075,00

	10/2/2012
	78,00

	15/2/2012
	5.254,12

	24/2/2012
	34.378,44

	2/3/2012
	78,00

	21/3/2012
	5.888,00

	23/3/2012
	5.254,12

	30/3/2012
	8.893,50

	11/4/2012
	20.354,68

	26/4/2012
	5.254,12

	11/5/2012
	8.001,70

	15/5/2012
	18.183,72

	28/5/2012
	20.241,28

	4/6/2012
	5.254,12

	14/6/2012
	19.681,48

	14/6/2012
	5.254,12

	27/6/2012
	1.000,00

	9/7/2012
	22.839,40

	9/7/2012
	5.254,12

	27/7/2012
	40.794,00

	27/7/2012
	24.499,00

	27/7/2012
	52.626,00

	9/8/2012
	5.254,12

	9/8/2012
	20.937,29

	13/8/2012
	22.021,00

	17/8/2012
	10.477,60

	17/8/2012
	20.933,60

	22/8/2012
	16.685,00

	24/8/2012
	12.877,50

	3/9/2012
	12.367,50

	14/9/2012
	20.380,50

	14/9/2012
	12.954,00

	21/9/2012
	11.580,00

	3/10/2012
	25.757,16

	4/10/2012
	11.857,50

	22/10/2012
	12.750,00

	25/10/2012
	5.830,00

	9/11/2012
	8.134,50

	7/12/2012
	12.750,00

	11/12/2012
	59.478,69

	19/12/2012
	12.052,00

	28/12/2012
	7.992,65

	12/1/2012
	1.940,00

	17/1/2012
	1.064,08

	15/2/2012
	3.923,80

	24/2/2012
	45.628,32

	23/3/2012
	2.888,80

	11/4/2012
	43.448,84

	26/4/2012
	2.888,80

	26/4/2012
	4.950,00

	15/5/2012
	30.328,72

	28/5/2012
	41.058,44

	4/6/2012
	2.888,80

	14/6/2012
	41.199,72

	14/6/2012
	4.958,80

	9/7/2012
	51.856,52

	9/7/2012
	8.063,80

	27/7/2012
	52.626,00

	9/8/2012
	7.028,80

	9/8/2012
	41.187,41

	13/8/2012
	19.330,50

	17/8/2012
	20.488,90

	17/8/2012
	9.969,40

	21/9/2012
	14.430,00

	27/9/2012
	68.521,66

	27/9/2012
	67.434,68

	3/10/2012
	47.658,29

	24/10/2012
	21.680,80

	9/11/2012
	871,50

	12/11/2012
	202.273,16

	14/12/2012
	69.308,96

	19/12/2012
	53.901,00

	26/12/2012
	11.000,00

	28/12/2012
	11.196,00

	15/2/2012
	2.395,68

	24/2/2012
	4.830,00

	23/3/2012
	2.395,68

	11/4/2012
	4.830,00

	26/4/2012
	2.395,68

	11/5/2012
	1.050,00

	15/5/2012
	3.433,44

	28/5/2012
	4.752,72

	4/6/2012
	2.395,68

	14/6/2012
	4.821,72

	14/6/2012
	5.500,68

	19/6/2012
	1.775,57

	9/7/2012
	6.161,16

	9/7/2012
	5.947,16

	9/8/2012
	5.947,16

	9/8/2012
	5.151,72

	13/8/2012
	17.905,50

	27/9/2012
	8.256,72

	27/9/2012
	8.256,72

	3/10/2012
	8.256,72

	12/11/2012
	26.495,54

	14/12/2012
	41.222,27

	19/12/2012
	13.107,00

	28/12/2012
	5.538,00

	23/4/2012
	972,00

	5/9/2012
	50.893,20

	5/9/2012
	38.273,40

	9/11/2012
	972,00

	30/1/2012
	2.116,80

	2/3/2012
	2.116,80

	29/3/2012
	2.116,80

	24/4/2012
	2.116,80

	19/6/2012
	2.116,80

	24/7/2012
	2.116,80

	9/8/2012
	2.116,80

	5/9/2012
	2.116,80

	4/10/2012
	2.116,80

	14/11/2012
	2.116,80

	23/11/2012
	2.200,00

	18/12/2012
	2.150,00

	15/2/2012
	4.382,88

	16/2/2012
	4.600,00

	24/2/2012
	4.577,92

	23/3/2012
	4.382,88

	11/4/2012
	3.433,44

	23/4/2012
	6.000,00

	26/4/2012
	4.382,88

	15/5/2012
	3.433,44

	4/6/2012
	4.382,88

	14/6/2012
	3.433,44

	14/6/2012
	4.382,88

	19/6/2012
	3.000,00

	28/6/2012
	3.433,44

	28/6/2012
	3.433,44

	9/7/2012
	3.433,44

	9/7/2012
	4.955,12

	9/8/2012
	4.995,12

	9/8/2012
	3.433,44

	13/8/2012
	7.226,25

	17/8/2012
	3.000,00

	27/9/2012
	3.433,44

	27/9/2012
	3.433,44

	12/11/2012
	10.092,50

	19/12/2012
	14.799,00

Valor atualizado do débito (com juros) em 11/3/2022: R$ 3.699.640,67.
	autorizar, desde logo, a cobrança judicial das dívidas, caso não atendida a notificação, na forma do disposto no art. 28, inciso II, da Lei 8.443/1992;
autorizar também, desde logo, se requerido, com fundamento no art. 26, da Lei 8.443, de 1992, c/c o art. 217, §1º do Regimento Interno do TCU, o parcelamento das dívidas em até 36 parcelas, incidindo, sobre cada parcela, corrigida monetariamente, os correspondentes acréscimos legais, fixando-lhe o prazo de quinze dias, a contar do recebimento da notificação, para comprovar, perante o Tribunal, o recolhimento da primeira parcela, e de trinta dias, a contar da parcela anterior, para comprovar os recolhimentos das demais parcelas, devendo incidir, sobre cada valor mensal, atualizado monetariamente, os juros de mora devidos, no caso do débito, na forma prevista na legislação em vigor, alertando o responsável de que a falta de comprovação do recolhimento de qualquer parcela importará o vencimento antecipado do saldo devedor, nos termos do § 2º do art. 217 do Regimento Interno deste Tribunal; 
enviar cópia do Acórdão a ser prolatado à Procuradoria da República no Estado da Paraíba, nos termos do § 3º do art. 16 da Lei 8.443/1992, c/c o § 7º do art. 209 do Regimento Interno do TCU, para adoção das medidas cabíveis; e
enviar cópia do Acórdão que vier a ser proferido à Secretaria Especial do Desenvolvimento Social e ao responsável, para ciência;
informar à Procuradoria da República no Estado de Paraíba, ao Secretaria Especial do Desenvolvimento Social e ao responsável que a presente deliberação, acompanhada do Relatório e do Voto que a fundamenta, está disponível para a consulta no endereço www.tcu.gov.br/acordaos, além de esclarecer que, caso requerido, o TCU poderá fornecer sem custos as correspondentes cópias, de forma impressa; e
informar à Procuradoria da República no Estado de Paraíba que, nos termos do parágrafo único do art. 62 da Resolução TCU 259/2014, os procuradores e membros do Ministério Público credenciados nesta Corte podem acessar os presentes autos de forma eletrônica e automática, ressalvados apenas os casos de eventuais peças classificadas como sigilosas, as quais requerem solicitação formal.
O Ministério Público de Contas manifestou-se de acordo com a proposta supra (peça 89) .
	É o relatório.

não há.

Procurador Júlio Marcelo de Oliveira.

TOMADA DE CONTAS ESPECIAL. RECURSOS REPASSADOS PELO FUNDO NACIONAL DE ASSISTÊNCIA SOCIAL - FNAS AO MUNICÍPIO DE SANTA RITA - PB. RESPONSÁVEL FALECIDO. LONGO TRANSCURSO DE TEMPO PARA A CITAÇÃO DO ESPÓLIO. PREJUÍZO À AMPLA DEFESA. ARQUIVAMENTO DOS AUTOS.

TOMADA DE CONTAS ESPECIAL (TCE)

Secretaria de Controle Externo de Tomada de Contas Especial (SecexTCE).

Cuida-se de tomada de contas especial de responsabilidade do Sr. Marcus Odilon Ribeiro Coutinho (falecido) , ex-prefeito de Santa Rita/PB, em virtude da não comprovação da regular aplicação dos recursos repassados pelo Fundo Nacional de Assistência Social - Fnas, no exercício de 2012, para a execução dos serviços de Proteção Social Básica - PSB e de Proteção Social Especial - PSE.
No âmbito deste Tribunal, foi citada a inventariante do espólio do referido ex-gestor, por ausência de documentos comprobatórios da execução das despesas atinentes ao programa, no valor de R$ 1.774.535,45.
Entretanto, transcorrido o prazo regimental, o responsável (espólio) permaneceu silente, tornando-se revel, nos termos do art. 12, § 3º, da Lei 8.443/1992.
Desta forma, a unidade técnica, considerando que não foi comprovada a efetiva aplicação dos recursos federais no objeto do programa, propôs o julgamento pela irregularidade das contas do ex-gestor e a condenação em débito de seu espólio. Tal encaminhamento foi ratificado pelo Ministério Público junto a este Tribunal (MPTCU) .
Deixo de acolher o desfecho proposto. 
Tendo em vista o falecimento do responsável (24/2/2020) antes de sua regular citação (22/11/2021) e diante do longo tempo decorrido desde a ocorrência dos fatos (nove anos) , tornou-se inviável a apresentação, por parte do espólio, da documentação comprobatória da adequada aplicação dos recursos do programa. Tal circunstância inviabiliza o regular exercício do contraditório e da ampla defesa pelo referido espólio, razão pela qual propugno o arquivamento do processo, sem julgamento de mérito, com base no art. 212 do Regimento Interno (RI/TCU) , por ausência de pressupostos de desenvolvimento válido e regular do feito. 
Registro que tal medida é consentânea com a jurisprudência do TCU, de que são exemplos os Acórdãos 3.141/2014 e 2.146/2015, do Plenário, e Acórdãos 1254/2020 e 3.879/2017, ambos da 1ª Câmara. Além desses, os Acórdãos 2.111/2022 e 2.118/2022, também da 1ª Câmara, de minha relatoria.
Ademais, alguns fatos observados nos documentos constantes nos autos sugerem que a aplicação dos recursos não foi de todo irregular. A prestação de contas dos recursos repassados pelo Fundo Nacional de Assistência Social é feita pela remessa, pelo beneficiário, de Demonstrativo Sintético Anual de Execução Físico-Financeira, acompanhado do Parecer de Avaliação emitido pelo Conselho Municipal de Assistência Social. Pois bem, no presente caso, ambos foram encaminhados para o Fnas.
Quando de sua análise, o Fnas registrou irregularidades referentes a despesas superiores às receitas, no total de R$ 201.723,72 (peças 28 e 36) . O parecer do referido conselho foi favorável à aprovação das contas, atestando a regularidade da aplicação dos recursos no objeto do programa (peça 4, p. 11) . Tal contexto reforça o entendimento de que, se prejuízo houve, foi bem inferior àquele pelo qual o espólio foi citado. 
	Ante o exposto, voto para que o Tribunal de Contas da União aprove o acórdão que submeto a este Colegiado.
TCU, Sala das Sessões, em 2 de agosto de 2022.
Ministro VITAL DO RÊGO 
Relator